臺灣高等法院臺中分院刑事判決　　　　 96年度上訴字第679號
上　訴　人
即　被　告　乙○○
　　　　　　　　　　（現在臺灣台中監獄台中分監執行中）
上列上訴人因毒品危害防制條例案件，不服臺灣苗栗地方法院95
年度訴字第641號中華民國96年1月2日第一審判決（ 起訴案號：
臺灣苗栗地方法院檢察署95年度毒偵字第1228號），提起上訴，
本院判決如下：
    主  文
原判決撤銷。
乙○○施用第一級毒品，累犯，處有期徒刑捌月；扣押之海洛因
殘渣袋伍個沒收銷燬之、注射針筒蓋壹個沒收。
    事  實
一、乙○○於民國九十三年間因竊盜案件，經本院判處有期徒刑
    八月確定，於九十四年七月十七日執行完畢。又前因施用毒
    品案件，經原審法院裁定送觀察、勒戒後，認無繼續施用傾
    向，於九十五年三月十四日釋放出所，並經台灣苗栗地方法
    院檢察署檢察官以九十五年度毒偵字第二一八號為不起訴處
    分。詎其猶不知悔改，於釋放後五年內，復於九十五年七月
    一日中午十二時許，在苗栗縣三義鄉廣盛村三三鄰重河二八
    四號住所，以將第一級毒品海洛因以水稀釋後，置入注射針
    筒注內，以之注射人體手臂血管之方式，施用海洛因一次。
    嗣於同月二日下午三時許，為警在上址查獲，扣得乙○○所
    有之海洛因殘渣袋五個、供施用海洛因所用之注射針筒蓋一
    個等物，並經其同意後採尿送驗呈嗎啡陽性反應。
二、案經苗栗縣縣警察局苗栗分局報請台灣苗栗地方法院檢察署
    檢察官偵查起訴。
    理  由
一、訊據上訴人即被告乙○○對於上開時、地，施用第一級毒品
    海洛因之犯行坦承不諱，並有海洛因殘渣袋五個、注射針筒
    蓋一個扣押可證。被告經警採尿送驗結果，呈嗎啡陽性反應
    ，亦有中山醫學大學附設醫院檢驗科藥物檢測中心確認檢驗
    結果報告、濫用藥物尿液檢驗監管紀錄表各一份在卷可資佐
    證，上述檢驗結果，為檢驗機關本於專業知識及以精密儀器
    或科學方法檢測所得之結論，自可憑信。足見被告之自白與
    事實相符，可以採信，其於上述時、地施用第一級毒品海洛
    因一次之事實，應可認定。次查，被告前因施用毒品案件，
    經原審法院裁定送觀察、勒戒後，認無繼續施用傾向，於九
    十五年三月十四日釋放出所，並經台灣苗栗地方法院檢察署
    檢察官以九十五年度毒偵字第二一八號為不起訴處分等情，
    復有台灣高等法院被告前案紀錄表、台灣苗栗地檢署九十五
    年毒偵字第二一八號檢察官不起訴處分書各一份在卷可按。
    被告顯於釋放後五年內，再犯本案施用毒品之犯行，依毒品
    危害防制條例第二十三條第二項之規定，自應依法追訴。本
    案事證明確，被告犯行堪以認定，自應依法論科。
二、按海洛因係毒品危害防制條例第二條第二項第一款所定之第
    一級毒品，不得非法施用。是核被告乙○○所為，係犯毒品
    危害防制條例第十條第一項之施用第一級毒品罪。被告為施
    用而持有毒品之低度行為，為施用之高度行為所吸收，不另
    論罪。查，被告曾於九十三年間因竊盜案件，經本院判處有
    期徒刑八月確定，於九十四年七月十七日執行完畢之事實，
    有臺灣高等法院被告前案紀錄表在卷可按；其於刑之執行完
    畢後五年內故意再犯本件有期徒刑以上之刑之罪，為累犯，
    應依刑法第四十七條第一項規定加重其刑。
三、原審認被告犯罪事證明確，予以論罪科刑，固非無見。惟按
    「查獲之第一、二級毒品及專供製造或施用第一、二級毒品
    之器具，不問屬於犯人與否，均沒收銷燬之」，毒品危害防
    制條例第十八條第一項前段定有明文。而毒品危害防制條例
    第十八條第一項前段所定係限於「專」供製造或施用毒品之
    器具，所謂「專」供，係指器具本身性質上「專」供為製造
    、施用毒品之用者為限，若通常可以供他項用途之器具，以
    之代用，或將本供為他用途之器具拼湊後，以供施用，均非
    屬之（最高法院94年度抗字第121 號裁判意旨參照）。查，
    施用海洛因所使用之注射針筒，有其合法正當之用途，其器
    具本身性質上並非專供施用海洛因，自非屬上開條文所稱「
    專供」施用毒品之器具，原審依據毒品危害防制條例第十八
    條第一項前段規定，諭知注射針筒蓋一個沒收銷燬之，自有
    未合。被告上訴意旨以其於本案行為後另被查獲有施用海洛
    因之案件，該案之施用海洛因行為與本案施用海洛因行為，
    應屬集合犯，為法律上之同一案件，請併予審理云云。然按
    刑法第56條連續犯之規定業經總統於94年2月2日以總統華總
    一義字第0940001490 1號令刪除該條文，並自95年7月1日施
    行。而依新法對於上開反覆實施犯罪模式之對應處置，除合
    於「接續犯」或「包括一罪」之情形外，則僅能依數罪併罰
    之規定個別處斷。又連續數行為而犯同一之罪名，部分之數
    行為，發生在新法施行前者，新法施行後，該部分適用最有
    利於行為人之法律，若其中部分之一行為或數行為，發生在
    新法施行後者，該部分不能論以連續犯（ 最高法院95年第8
    次刑事庭會議決議意旨參照）。而依最高法院86年台上字第
    3295號判例意旨，數行為於同時同地或密切接近之時地實施
    ，侵害同一之法益，各行為之獨立性極為薄弱，依一般社會
    健全觀念，在時間差距上，難以強行分開，在刑法評價上，
    以視為數個舉動之接續施行，合為包括之一行為予以評價，
    較為合理，方屬接續犯之範疇，足見「接續犯」之成立，係
    以時、空密接性為前提要件，即透過對於同一法益之同種類
    侵害行為繼續不間斷之實行，業已稀釋個別行為之獨立性，
    致使刑法評價時將之視為單一、整體之犯罪行為，以符合社
    會一般人對於行為概念之認知，並與行為人之犯罪目的相互
    結合，則以接續犯之概念評價多數施用毒品之行為，即有不
    當；至於學理上「包括一罪」概念中，與施用毒品之犯罪型
    態較有關聯者，應屬「集合犯」之態樣，此即依一般社會通
    念，特定犯罪行為具有反覆實施之特性，立法者於制定刑罰
    法律之初，亦已認知該種行為類型之反覆性，而有意藉由法
    條中客觀構成要件之行為要素，涵括上開具有反覆實施特性
    之數個犯罪行為，仍僅接受一次刑法之評價為已足；然施用
    毒品犯罪，或為零星偶一之施用，或長期不間斷的反覆施用
    ，均有其可能性，是自難認立法者於制定刑罰法律之初，已
    認知施用毒品行為必屬具反覆性之犯罪，且有意藉由法條中
    客觀構成要件之行為要素，涵括上開具有反覆實施特性之數
    個犯罪行為。況實務上最高法院歷來僅將專以觸犯該等法條
    之罪，為其日常生活之職業者之常業犯，認為其性質上屬多
    數行為之集合犯，在法律上將之擬制為一罪（即學理上稱之
    實質上一罪）（最高法院92年台上字5115號判決、92年台上
    字第4959號判決、93年台上字第3609號判決、94年台上字第
    4567號判決），而本次刑法修正既依據「刑罰公平原則」之
    考量，刪除有關連續犯之規定，並將含有連續犯性質之常業
    犯一併全數刪除（參見刑法修正草案總說明），則再以集合
    犯之概念評價多數施用毒品之行為，即有不當。因此，多次
    施用毒品犯罪之行為，當無論以「接續犯」或「集合犯」之
    餘地，此時則應回歸一般刑法上行為單、複數之認定，而予
    論罪科刑，較稱妥適。本案被告縱使另有施用毒品海洛因行
    為被查獲，該部分行為與本案被告經起訴而為有罪判決之施
    用第一級毒品犯行間，依上說明亦難認有集合犯之包括一罪
    關係。被告上訴意旨謂原判決就該部分未予併案審理應有未
    洽而指摘原判決不當，雖無理由，惟原判決既有上述可議之
    處，即屬無可維持，自應由本院將原判決撤銷改判。爰審酌
    被告前已因施用毒品犯行經觀察、勒戒，竟仍故態復萌，復
    行施用毒品，無視於毒品對於自身健康之戕害及國家對於杜
    絕毒品犯罪之禁令，惟衡酌施用毒品係屬自戕行為，被告犯
    罪手段尚屬平和，亦未因此而危害他人，所生損害尚非鉅大
    ，且犯後坦承犯行，態度良好，暨施用毒品者均有相當程度
    之成癮性及心理依賴，其犯罪心態與一般刑事犯罪之本質並
    不相同，應側重適當之醫學治療及心理矯治為宜等一切情狀
    ，量處如主文第二項所示之刑，以示懲儆。末查，扣押之注
    射針筒蓋一個為被告所有之物，業據其供承在卷，而該注射
    針筒蓋為注射針筒之一部分，且被告係以針筒注射手臂方式
    施用海洛因，是應認該注射針筒蓋一個為被告所有供犯罪所
    用之物，爰依刑法第三十八條第一項第二款規定諭知沒收。
    又，扣押之海洛因殘渣袋五個，為被告所有之物，亦據其供
    明在卷，因該海洛因殘渣與袋子之間難以析離，亦以毒品同
    視（可參考法務部調查局93年3月19日調科壹字第093001130
    60號函），是該海洛因殘渣袋五個，均應依毒品危害防制條
    例第十八條第一項前段規定，宣告沒收銷燬之。
據上論結，應依刑事訴訟法第三百六十九條第一項前段、第三百
六十四條、第二百九十九條第一項前段，毒品危害防制條例第十
條第一項、第十八條第一項前段，刑法第十一條前段、第四十七
條第一項、第三十八條第一項第二款，判決如主文。
本案經檢察官甲○○到庭執行職務。
中　　華　　民　　國　　96　　年　　3 　　月　　29　　日
            刑事第四庭    審判長法　官  洪  耀  宗
                                法　官  陳  欣  安
                                法　官  江  德  千
上列正本證明與原本無異。
如不服本判決應於收受送達後十日內向本院提出上訴書狀，其未
敘述上訴之理由者並得於提起上訴後十日內向本院補提理由書 (
均須按他造當事人之人數附繕本)。
                                書記官  吳  麗  琴
中　　華　　民　　國　　96　　年　　3 　　月　　29　　日
【附錄論罪科刑法條】
毒品危害防制條例第十條第一項：
施用第一級毒品者，處六月以上五年以下有期徒刑。
